【裁判字號】    99,交上訴,449
【裁判日期】    990812
【裁判案由】    業務過失致死
【裁判全文】
臺灣高等法院臺南分院刑事判決      99年度交上訴字第449號
上  訴  人  臺灣臺南地方法院檢察署檢察官
被      告  甲○○
選任辯護人  吳永茂  律師
            羅玲郁  律師
上列上訴人因被告業務過失致死案件，不服臺灣臺南地方法院97
年度交訴字第137號中華民國99年3月30日第一審判決（起訴案號
：臺灣臺南地方法院檢察署97年度偵字第15935號），提起上訴
，本院判決如下：
    主  文
原判決撤銷。
甲○○犯業務過失致人於死罪，處有期徒刑拾月。
    事  實
一、甲○○係臺南市環境保護局僱用之司機，平時以駕駛公務大
    貨車為業，為從事駕駛業務之人，於民國97年2月15日下午
    ，駕駛車牌號碼TX-751公務用大貨車，由臺南市○○○路○
    段外側車道由南往北方向行駛，於同日15時10分許，行經中
    華西路1段與健康路口前，因中華西路1段之號誌轉換為紅燈
    ，而其駕駛車輛之前方約有3至4輛車在停等紅燈，其遂駛停
    在前方車輛之後，適茆家宏駕駛車牌號碼LB9-326重機車，
    亦同向行駛在中華西路一段之機慢車道上停等紅燈，因與車
    牌號碼不明之機車發生推擠、擦撞而左傾，致人、車倒地往
    前滑行，茆家宏因之倒臥在甲○○所駕大貨車右前輪之前方
    ，而甲○○為駕駛汽車之人，本應注意車前狀況，並隨時採
    取必要之安全措施，而依當時並無不能注意之情事，竟疏未
    注意車前狀況，貿然於中華西路一段路口之號誌轉換為綠燈
    時即起動行駛，於行經中華西路1段292號停止線附近時，其
    駕駛之大貨車右前輪因而輾壓過茆家宏之頭部及胸部，致茆
    家宏頭部及胸部複雜性骨折，合併氣胸及氣顱、導致顱骨骨
    折、顱內出血而當場死亡。惟甲○○於肇事後，仍往前行駛
    ，經過健康路口後，駛至中華西路「寶羅寵物用品店」附近
    時，為追趕而來之其他車輛駕駛人王民輝告知肇事後始停車
    並返回現場，而在未有偵查犯罪職務之機關或公務員發覺其
    為犯罪人前，即向至現場處理本案道路交通事故，尚不知肇
    事者為何人之臺南市警察局第六分局交通事故處理小組警員
    供承其肇事犯罪，自首並接受裁判。
二、案經臺灣臺南地方法院檢察署檢察官相驗後自動檢舉偵查起
    訴。
    理  由
甲、證據能力方面：
一、按被告以外之人於審判外之言詞或書面陳述，除法律有規定
    者外，不得作為證據，刑事訴訟法第159條第1項定有明文。
    本案證人朱昭明之警詢筆錄，係被告以外之人在審判外之陳
    述，既經被告表示不同意採為證據，且檢察官又未證明前開
    筆錄內容符合刑事訴訟法第159條之2之例外規定，依前揭規
    定，本院認為該警詢筆錄無證據能力。
二、又按被告以外之人於審判外之陳述，雖不符合刑事訴訟法規
    定傳聞證據得為證據之例外規定，而經當事人於審判程序同
    意作為證據，法院審酌該言詞陳述或書面陳述作成時之情況
    ，認為適當者，亦得為證據。當事人、代理人或辯護人於法
    院調查證據時，知有刑事訴訟法第159條第1項不得為證據之
    情形，而未於言詞辯論終結前聲明異議者，視為有前項之同
    意，刑事訴訟法第159條之5定有明文。除上開所述無證據能
    力之證據外，本判決所引用下述具傳聞性質之供述證據，業
    經本院於審理時提示，被告、辯護人、檢察官均表示無意見
    ，迄於言詞辯論終結前亦均未聲明異議，視為同意作為證據
    ，本院審酌該等證據之取得過程並無瑕疵，與本案待證事實
    間復具有相當之關聯性，自得採為證據。
乙、實體方面：
一、訊據被告雖坦承有前開事故之發生，然矢口否認有業務過失
    致死犯行，辯稱：本案車禍發生前，其所駕駛車牌號碼TX-
    751大貨車係位在死者茆家宏所騎乘車牌號碼LB9-326重型機
    車之右前方，且已在行進中，死者茆家宏騎機車先與他車發
    生擦撞，致人車倒地，因物理慣性之原理，伊所騎乘之重機
    車在地上形成5.5公尺之弧線括地痕，死者茆家宏跌入其所
    駕垃圾車右後側車身底下，其對於死者茆家宏騎機車會與他
    車發生擦撞且會人車倒地，及死者茆家宏會跌入其所駕垃圾
    車右後側車身底下等突發之狀況，均無法事先預防，更無法
    採取任何閃避措施，本案車禍其應無過失云云。
二、經查：
  (一)被告甲○○於97年2月15日下午3時許，駕駛車牌號碼TX-751
    公務用大貨車，由臺南市○○○路○段外側車道由南往北方
    向行駛，於行經中華西路一段與健康路口前，因同向之被害
    人茆家宏所駕駛車牌號碼LB9-326重機車與他車發生推擠、
    擦撞而往左傾倒地、滑行，茆家宏遂遭上揭大貨車右前輪捲
    入而輾壓，致茆家宏頭部及胸部複雜性骨折，合併氣胸及氣
    顱、導致顱骨骨折、顱內出血而當場死亡等事實，業據現場
    目擊證人朱昭明迭於偵訊及原審審理時證述綦詳，其證稱：
    我在97年2月15日下午3時許，在臺南市○○○路與健康路口
    的統一超商前面有看到1件車禍，因我家是作生意的，我每
    天收攤後就是固定去那家超商買飲料，那邊平常車輛不是很
    多，當天車輛特別多，大約是平常的3、4倍，我是騎機車去
    的，我出來要去拿安全帽時，我聽到有東西被輾過的聲音，
    我抬頭就看到了，那時我朝向馬路，面對中華西路，聽到「
    波」的1聲，我看到被害人被1輛車子輾甩過去，是1台大貨
    車，黃色的，我記得車號是751，其餘因時間太久我忘了，
    之後被害人面朝下，周圍流很多血，他的頭剛好朝向我，所
    以我看得很清楚，我沒有辦法確認被害人的機車是如何與大
    貨車發生擦撞，…在聽到「波」1聲之前，沒有聽到任何的
    擦撞或機車相撞的聲音，我聽到「波」1聲是看到被害人從
    大貨車輪下被捲甩出來，被害人倒在右前輪後方，緊靠著，
    大貨車的後輪並沒有壓過被害人，被害人是在前輪與後輪之
    間，即在前輪的旁邊，正確的說是在前輪的後面。（依你在
    現場所見、所聞，當時大貨車是否撞到被害人的機車？）沒
    有，現場只有「波」的1聲，應該是被害人被大貨車捲入，
    當時車非常的多，大貨車有繞過被害人身體之後，猶豫停了
    約15秒左右之後再直走，…我聽到「波」的聲音，被害人就
    被捲進去，「波」的聲音像是汽車壓過空紙箱的聲音…等語
    （原審卷第116-173頁，相驗卷(二)第239-240頁），並繪有現
    場草圖2紙，標明證人朱昭明所在位置（相驗卷(二)第216-217
    頁），且被告於警詢、偵訊時亦自承於肇事前曾看到被害人
    機車與不明機車發生擦撞而往其車方向偏過來，其行經現場
    時就感覺所駕駛之大貨車有壓到東西等語（相驗卷(一)第7、4
    4-45頁），此外復有相驗屍體證明書、法醫驗斷書、勘驗屍
    體筆錄、法務部法醫研究所法醫理字第0970000914號函文、
    道路交通事故現場圖、道路交通事故調查報告表(一)、(二)、臺
    南市警察局現場勘察報告、臺南市警察局南市警鑑字第0972
    8000610號函在卷可徵；再審酌系爭大貨車總重達10.5 公噸
    ，全長約742.6公分，車頭至前輪圓心約106公分，車頭前方
    及右側車身處，並未發現有明顯撞擊及刮擦痕跡，而系爭重
    機車左側雖有多處刮擦痕，然此應係左側傾倒與地上磨擦所
    造成，有臺南市警察局現場勘察卷及採證照片可佐（相驗卷
    (二)第163反面、165反面、147-188頁），而證人朱昭明、大
    貨車上之乘客吳營勇及警方訪查現場附近之居民，均未能證
    明兩車曾有擦撞之情事，足認被告所駕之大貨車並未擦撞被
    害人茆家宏之機車，而係被害人行經現場時，因與不明車輛
    發生小擦撞致人車左傾倒地、滑行，致遭上揭大貨車右前輪
    捲入而輾壓無訛。
  (二)又被害人茆家宏經法務部法醫研究所鑑定之結果，認定：擦
    挫傷方向較為單向，且出現相對應之骨頭傷害，故其死因為
    單次輾壓，造成頭部及胸部複雜性骨折，合併氣胸及氣顱，
    導致顱骨骨折、顱內出血、中樞神經傷害死亡。安全帽之破
    損及左下顎之擦傷可以推論事發當時死者應戴有安全帽，並
    有扣上扣環。死者體表之擦挫傷不嚴重，但其下之骨折嚴重
    ，擦挫傷之分佈較廣，部分之傷害在身體之凹入部分，因跌
    倒所致，可以排除。加上戴有安全帽，其外表接觸點和破裂
    之情況亦可排除因跌倒所造成死亡。綜合傷害之表徵，其特
    點為外表輕微，內部嚴重，其結果可推論為外來巨大力量之
    侵入。身上之擦挫痕較短亦可推論其移行距離較短。由能量
    公式（能量=質量×速度平方）來推估，上述之各項因素為
    傷害所受之能量大，十字路口車速不快，死者當場死亡，無
    明顯之撞擊痕，各項數據之導入可以推知其質量較大，車身
    較高，力量由上向下，故以重車之輾壓傷最為可能，有法務
    部法醫研究所鑑定報告書及該所99年1月26日法醫理字第098
    0006683號函在卷可稽（相驗卷(二)第211頁，原審卷第148頁
    ），是證人朱昭明證稱其聽到「波」1聲是看到被害人從大
    貨車輪下被捲甩出來，之後被害人即倒在右前輪後方等情，
    核與法醫鑑定被害人死亡之原因相符，益徵證人朱昭明證詞
    之可採。
  (三)被告雖辯稱：被害人係從後方來，且遭其右後輪所輾壓云云
    ，然比對證人朱昭明於車禍時所在位置草圖與道路交通事故
    現場圖及調查報告事故表、肇事現場照片可知，證人朱昭明
    當時距車禍現場僅數公尺遠，當時天氣晴朗，光線良好，自
    能清楚目擊肇事經過；且證人朱昭明係於案發後即向偵查人
    員證稱案發經過，並非於經過久遠時間後始回想案發之情形
    ，自亦無記憶混崤之虞；況證人朱昭明與被告或被害人間並
    無任何之親誼或仇怨，自無誣指被告之可能與必要，是證人
    朱昭明之證詞，應係客觀而可憑信。而被告甲○○雖辯稱係
    大貨車之右後輪壓到被害人云云，然被告既供稱其係以結果
    來臆測車禍發生之經過（本院卷第48頁），則被告所辯情節
    既係非其親眼所目睹，復無任何佐證，自難遽採。
  (三)按駕駛人應注意車前狀況，隨時採取必要安全措施。道路交
    通安全規則第94條第3項固有明文。本案車禍發生時，被告
    駕駛系爭大貨車行經現場，因停等紅燈而剛起步，當時車速
    僅約5-10公里，業據被告供述在卷（相驗卷(二)第8頁，本院
    卷48頁），而被告於事故發生前既已目睹被害人機車與他車
    推擠、擦撞並往其車方向偏過來之經過（相驗卷(一)第7頁）
    ，自應多加注意被害人所駕機車之行進方向，以避免事故之
    發生，且被害人又係遭系爭大貨車之右前輪輾壓，顯見被害
    人倒地後所處位置係在被告所駕大貨車之右前方無訛，故縱
    被害人係因突發原因而倒臥在被告所駕大貨車之右前車輪前
    方，然依案發當時情形，天候晴、為日間自然光線、柏油路
    面乾燥、路面無缺陷、無障礙物、視距良好，客觀上並無被
    告不能注意之情事，且依被告當時行車時速之緩慢，其若有
    注意亦能隨時煞停大貨車，而避免本案事故之發生，然被告
    竟疏未注意，以致大貨車之右前輪輾壓被害人之頭部及胸部
    ，致茆家宏頭部及胸部複雜性骨折，合併氣胸及氣顱、導致
    顱骨骨折、顱內出血而當場死亡，被告有過失行為甚明，且
    其過失行為與被害人之死亡結果間亦有相當因果關係。被告
    嗣雖改稱其所目睹發生小擦撞之機車並非被害人之機車，然
    此應純係被告事後卸責之詞，不足採信。
  (四)至本案車禍經送請臺灣省車輛行車事故覆議鑑定委員會鑑定
    之結果，雖指出：本案現有卷附資料缺乏被告大貨車停車位
    置之現場圖（因已駛離現場）及兩車相對碰撞部位比對積極
    跡證等可資研判，致無法釐清被害人重機車倒地之實際原因
    ，故肇事實情不明，未便遽予明確覆議等語，有該委員會97
    年8月7日覆議字第0976203003號函附卷可憑（相驗卷(二)第22
    3頁），然鑑定人之意見本僅供法院認定事實之參考，並非
    唯一之依據，且依前開調查證據之結果，本院認已足以判斷
    被告有無過失行為，故縱無該鑑定意見亦不影響本院之判斷
    。另被告於本院審理時雖聲請調取檢察官於案發後在交通隊
    所為之現場模擬錄影光碟，以證明究係大貨車之前或後車輪
    輾壓被害人，然該摸擬錄影既非在案發現場所為，目擊證人
    朱昭明當時亦不在場，僅憑被告之供述所為之摸擬自不具客
    觀性，且本案已據證人朱昭明於偵審中明確證述被害人係遭
    大貨車右前輪所輾壓，故本院認此部分事實已明，無再調查
    之必要，附此敘明。
  (五)綜上所陳，本案事證明確，被告因業務過失致死之犯行堪可
    認定，應依法論科。
三、按刑法上所謂業務，係指個人基於其社會地位繼續反覆所執
    行之事務。查被告係臺南市環境保護局僱用之司機，平時係
    以駕駛公務大貨車為業，此為被告坦承在卷，足認被告為從
    事駕駛業務之人。是核被告所為，係犯刑法第276條第2項之
    業務過失致死罪。被告於肇事後，在未有偵查犯罪職務之機
    關或公務員發覺其為犯罪人前，即向至現場處理本案道路交
    通事故，尚不知肇事者為何人之臺南市警察局第六分局車禍
    處理小組警員供承其肇事犯罪，自首並接受裁判等情，有臺
    南市警察局第六分局道路交通事故肇事人自首情形紀錄表1
    紙在卷（相驗卷(一)第10頁）可稽，爰依刑法第62條前段之規
    定減輕其刑。
四、原審未予詳查，並詳為勾稽全案證據調查所得，即認被告被
    訴業務過失致死罪尚屬不能證明，而為被告無罪之諭知，容
    有未洽。檢察官上訴意旨，指摘原判決採證不當，為有理由
    ，自應由本院將原判決撤銷改判。爰審酌被告雖於83年間有
    偽造文書罪之前科，然已緩刑期滿，且亦無其他刑案前科紀
    錄，品性尚佳，其以駕駛為業，雖係因突發事故導致被害人
    倒臥在其所駕大貨車之右前輪方向，然因被告當時之車速甚
    緩，且其之前已目睹被害人所駕之機車與他人有擦撞之情形
    ，理應警戒被害人之行車方向，然其竟疏未注意車前狀況而
    肇事致被害人死亡，造成生命喪失而無從彌補之情事，且迄
    今未能與被害人家屬達成和解賠償損害，暨犯罪後否認犯行
    之態度等一切情狀，量處有期徒刑10月。
據上論斷，依刑事訴訟法第369條第1項前段、第364條、第299條
第1項前段，刑法第276條第2項，刑法施行法第1條之1第1項、第
2項前段，判決如主文。
本案經檢察官邱克斌到庭執行職務。
中    華    民    國    99    年    8     月    12    日
                  刑事第二庭    審判長法  官  葉居正
                                      法  官  陳欽賢
                                      法  官  洪碧雀
以上正本證明與原本無異。
如不服本判決應於收受送達後10日內向本院提出上訴書狀，其未
敘述上訴理由者，並得於提起上訴後10日內向本院補提理由書（
均須按他造當事人之人數附繕本）「切勿逕送上級法院」。
                                      書記官  魏芝雯
中    華    民    國    99    年    8     月    12    日
附錄論罪科刑法條：
中華民國刑法第276條
因過失致人於死者，處2年以下有期徒刑、拘役或2千元以下罰金
。
從事業務之人，因業務上之過失犯前項之罪者，處5年以下有期
徒刑或拘役，得併科3千元以下罰金。

司法院資訊處製作；財團法人民間司法改革基金會備份。
